臺灣高等法院高雄分院民事判決　九十一年度家上字第三○號
　　　上　訴　人　乙○○
　　　被上訴人　　甲○○
右當事人間離婚等事件，上訴人對於中華民國九十一年一月二十一日臺灣高雄地方法
院九十年婚字第一三六一號第一審判決提起上訴，本院判決如左：
      主      文
上訴駁回。
第二審訴訟費用由上訴人負擔。
      事實及理由
一、按被上訴人雖患有精神病，但現能處理自己事務，有高雄市立凱旋醫院（下稱凱
　　旋醫院）民國九十年十一月十四日高市凱醫成字第四八一八號函一紙可稽（原審
　　卷十三頁），非無行為能力人，上訴人對之為訴訟，程序尚無不合，合先敘明。
二、上訴人主張：兩造係夫妻，婚後上訴人發現被上訴人言行異於常人，且偶爾出言
    恐嚇欲與上訴人同歸於盡，經送醫診斷始發覺被上訴人早已罹患精神分裂症，必
    須長期治療。上訴人於八十二年五月二十七日將被上訴人送至凱旋醫院住院治療
　　，迄今被上訴人病況仍未見好轉，是被上訴人既有民法第一千零五十二條第一項
　　第八款重大不治之精神病，上訴人爰依該法條第一項規定，求為准兩造離婚之判
　　決（上訴人就原審駁回其對於兩造之子陳明宗監護權部分之請求，撤回上訴而告
　　確定）。
三、被上訴人則以：被上訴人經過治療後，病情已穩定，可返家過正常生活，所患並
    非重大不治之精神病等語，資為抗辯。
四、兩造於本院之聲明：
  (一)上訴人：(1)原判決關於駁回上訴人離婚請求部分廢棄。(2)准兩造離婚。
  (二)被上訴人：上訴駁回。
五、按「夫妻之一方，有重大不治之精神病者，他方得向法院請求離婚」，民法第一
    千零五十二條第一項第八款定有明文。上訴人主張兩造係夫妻，被上訴人罹患精
    神分裂症之事實，業據上訴人提出戶籍謄本、診斷書各一件為證，且為被上訴人
    所不否認，堪信為真。兩造所爭執者為被上訴人所患之精神病是否為重大不治？
    經查：
  (一)按上開法條所規定「重大不治之精神病」，其中所謂「重大」，須達於不堪繼續
    為婚姻共同生活之程度；所謂「不治」，並不限於絕對的不能醫治，但須為醫學
    上客觀斷定在可預見之期間內，該精神病難期回復者而言。
  (二)兩造婚姻關係中，被上訴人因有攻擊上訴人、失眠等行為，陸續至醫院住院治療
    ，病情穩定則出院，期間為七十一年六月三十日住院，七十一年九月十八日出院
    ；七十二年十月二十四日住院，七十二年七月九日出院；七十五年五月十二日住
    院，八十一年二月二十一日出院；最後一次係於八十二年五月二十七日住院迄今
    ，有凱旋醫院九十一年四月二十五日高市凱醫成字第０００一九０三號函附被上
    訴人之病歷表一份可稽（本院卷三十六至五十二頁）。
  (三)被上訴人自八十二年五月二十七日住院治療之結果，目前已無明顯精神症狀，自
    我照顧能力（包括儀容修飾、個人衛生、飲食習慣、單位整理、社會能力、服藥
    情形、合作性、財物處理等）尚能主動完成及處理之程度等情，有凱旋醫院上開
    函可按（原審卷十三頁）；且鑑定人即被上訴人主治醫師黃蓉蓉到庭稱：被上訴
    人目前之病情穩定，日常生活正常，現實感很不錯，可以出院與家人、一般人相
    處，但要注意病況，亦即家人須督促其服藥，不要給其太大的精神壓力。因被上
    訴人的病史較久，所以是可能復發。不過如果家人能以上述的方式注意病況，復
    發的機率較小等語（原審卷四十五頁）。再經原審詢問被上訴人有無痊癒的可能
    及發病之機率？黃蓉蓉稱：被上訴人回復成正常人的狀況，機率很低，但是可以
    讓其病情穩定，所謂的病情穩定指沒有明顯的精神症狀，但行為會有退化，人際
    關係會有退縮等殘餘的狀況而言。發病機率要看有無督促被上訴人服藥及壓力的
    狀況。自醫學觀點言，家屬可以做到要求被上訴人服藥，但是否可以讓被上訴人
    情緒穩定，要看家屬對病人的包容度。案例上，曾經有較被上訴人嚴重之病人，
    因家屬包容度大，所以該病人不需要住院。如被上訴人之家屬包容性大，被上訴
    人之殘餘狀況（指上述行為退化、人際關係退縮情形）可改善等語（原審卷四十
    六至四十七頁）。
  (四)由上述凱旋醫院函及鑑定人黃蓉蓉醫師之陳述，足認被上訴人雖患精神分裂症，
    但經八十二年間起治療，目前病情穩定，並無明顯精神症狀，且可出院與家人或
    一般常人相處，且如家屬能配合督促被上訴人服藥、包容被上訴人、穩定被上訴
    人情緒之情況下，被上訴人精神分裂症復發之機率很小，因精神分裂症所殘餘之
    行為退化等狀況亦會漸趨改善。準此，依被上訴人現之病況，若上訴人踐行注意
    被上訴人病況，兩造之婚姻共同生活應仍可維持，況上訴人係被上訴人之配偶，
    本於夫妻應相互照護之婚姻本質，有義務且有能力注意被上訴人之病況，自不能
　　捨其照護義務，是以兩造之婚姻共同生活應仍可維持，尚難謂已達不堪繼續之程
　　度，故被上訴人之精神病尚未達重大程度。上訴人主張婚姻本質係為兩造共同生
　　活而結合，被上訴人之精神分裂症痊癒可能性極微，上訴人單方已無法繼續婚姻
　　，而主張被上訴人之精神病已達重大不治云云，殊無可採。
  (五)上訴人雖主張被上訴人發病時有疑心病、暴力攻擊、恐嚇上訴人等行為云云，並
    以證人鍾麗櫻及上述病歷表為證。然查，證人鍾麗櫻雖證述：被上訴人有攻擊、
    破壞物品、放火等行為云云，惟亦證稱：所證述係十多年前所發生之事，對被上
    訴人住院後之情形不清楚等語（本院卷二十五至二十六頁）。而病歷表雖記載上
    訴人於被上訴人八十二年五月二十七日至凱旋醫院住院，曾主訴被上訴人有攻擊
　　等行為，惟證人鍾麗櫻所證述或病歷表所載被上訴人有暴力等行為，縱為實在，
　　但係被上訴人在八十二年五月二十七日入醫院治療前之疾病情形，而被上訴人目
　　前之病況，與約九年前未住院治療前之情形已大不相同，已回復至可過日常生活
　　，可出院與家人、一般人相處，無明顯的精神症狀程度等情，已於前述，是上訴
　　人主張被上訴人之精神病為重大不治云云，委無可取。
  (六)上訴人引最高法院三十三年上字第五七七七號判例，認為被上訴人所患之精神病
    已醫治數年迄未治癒，係重大不治之精神病云云。然查，上開判例內容大意係「
    原審既認定上訴人所患精神病已在外家醫治數年未癒，日趨沉重而達重大不治之
    程度，自應准許離婚，上訴人以精神病係在被上訴人家憂鬱所致為抗辯，殊無可
    採」。而本件被上訴人所患精神病經治療後既已有改善可為正常生活，自與上開
    判例所指達重大不治情形不同，上訴人以此比附援引，自無可採。
六、綜上所述，上訴人主張被上訴人有重大不治之精神病云云，既無可取，其依民法
　　第一千零五十二條第一項第八款訴請離婚，不應准許。原審就此部分為上訴人敗
　　訴判決，並無違誤，上訴意旨求予廢棄改判，非有理由，應予駁回。
七、據上論結：本件上訴為無理由，依民事訴訟法第四百四十九條第一項、第七十八
    條，判決如主文。
中　　　華　　　民　　　國　　九十一　　年　　　七　　　月　　　四　　　日
                                      臺灣高等法院高雄分院民事第二庭
~B1審判長法官　簡色嬌
~B2法　　　官　林紀元
~B3法　　　官　陳真真
右為正本係照原本作成。
如對本判決上訴，須於判決送達後二十日內向本院提出上訴狀，其未表明上訴理由者
，應於上訴後二十日內向本院提出上訴理由書（均須按他造當事人之人數附繕本）。
上訴時應提出委任律師或具有律師資格之人之委任狀，並依附註條文規定辦理。
中　　　華　　　民　　　國　　九十一　　年　　　七　　　月　　　五　　　日
~B法院書記官　黃琳群
附註：
民事訴訟法第四百六十六條之一：
對於第二審判決上訴，上訴人應委任律師為訴訟代理人，但上訴人或其法定代理人具
有律師資格者，不在此限。
上訴人之配偶、三親等內之血親、二親等內之姻親，或上訴人為法人、中央或地方機
關時，其所屬專任人員具有律師資格並經法院認為適當者，亦得為第三審訴訟代理人。
第一項但書及第二項情形，應於提起上訴或委任時釋明之。
